【裁判字號】    98,台上,942
【裁判日期】    980226
【裁判案由】    違反毒品危害防制條例
【裁判全文】
最高法院刑事判決              九十八年度台上字第九四二號
上  訴  人  甲○○
選任辯護人  陳佳瑤律師
上  訴  人  乙○○
選任辯護人  趙立偉律師
            林  凱律師
上列上訴人等因違反毒品危害防制條例案件，不服台灣高等法院
中華民國九十七年十一月十八日第二審更審判決（九十七年度上
更(二)字第五三號，起訴案號：台灣桃園地方法院檢察署九十一年
度偵字第一五０二八號），提起上訴，本院判決如下：
    主  文
原判決撤銷，發回台灣高等法院。
    理  由
本件原判決撤銷第一審之科刑判決，變更檢察官起訴法條，改判
論處上訴人甲○○、乙○○共同明知為禁藥而調劑罪刑，固非無
見。
惟查(一)、原判決認定甲○○為桃園縣蘆竹鄉中央製藥股份有限公
司之副廠長，因而認識製作造藥機及造藥模具之乙○○。緣黃書
漢（棄保潛逃，現經第一審通緝中）與綽號「小高」之成年男子
共同謀議，圖以甲基安非他命成品摻雜鎮靜劑，製造假ＭＤＭＡ
（俗稱搖頭丸）以便輸往中國大陸銷售，事成，黃書漢可獲得新
台幣（下同）一百萬元之利益；謀議既定，即由「小高」以三萬
九千元之代價，委由乙○○製造上有「Ｂ２９」仿荷蘭製造ＭＤ
ＭＡ標誌之循環打錠機模具一組，並請乙○○找尋製造錠劑之藥
廠而找上甲○○，由乙○○以八萬五千元之代價，託請甲○○購
買一千公克之第四級管制藥品NITRAZEPAM「你得眠」鎮靜劑（三
萬八千元）及壓製錠劑之代價。黃書漢、甲○○、乙○○均明知
以甲基安非他命成分，摻混鎮靜劑之藥錠，為政府明令禁止調劑
之禁藥，猶共同基於調劑禁藥之犯意聯絡，由黃書漢於民國九十
一年八月十五日，以四萬八千元，向綽號「金鷹」之成年男子，
購買內含有甲基安非他命成分禁藥之不詳數量藍色粉末一包，交
由甲○○以乙○○之打錠模具，於其所服務之製藥公司，以摻雜
「你得眠」、乳糖、澱粉之方法，調劑成含有甲基安非他命成分
之藍色藥錠二萬五千餘粒；而於同月十六日十三時許，在桃園縣
蘆竹鄉○○路二六六巷六號前，欲交予黃書漢時，為警當場查獲
，並扣得含甲基安非他命之藍包藥錠二萬五千五百零四粒，事證
明確，而依八十二年二月五日修正公布施行之藥事法第八十三條
第一項之規定論處罪刑。但該條項所指之調製禁藥罪，以行為人
「明知」為禁藥而調製，為其犯罪構成之要件。所謂「明知」，
係指刑法第十三條第一項所指之直接故意，係以行為人主觀上認
識其為禁藥而故為調製之謂。此項主觀違法要素，既為犯罪構成
要件要素，自應於事實欄詳實記載，並於理由內說明憑以認定之
證據，始為適法。查乙○○固供承有代為製造打錠機模具；甲○
○亦供承代為調劑壓製藥錠等情不諱。但均否認「知悉」用以調
劑之粉末物含有甲基安非他命之禁藥成分。原判決就甲○○、乙
○○如何「明知」藍色及黃色粉末，為含有甲基安非他命禁藥，
仍加以調劑之犯罪事實，未說明憑以認定之依據，自不足以論罪
科刑。(二)、藥事法第八十八條規定：依本法查獲供調劑禁藥之器
材，不問屬於犯人與否，沒收之，採義務沒收，此為刑法第三十
八條關於沒收之特別規定。故依藥事法查獲之供調劑禁藥之器材
（即器具及材料），不問屬於犯人與否，均應依上述規定宣告沒
收，無依刑法第三十八條第一項第二款之規定宣告沒收之餘地。
本件原判決事實欄載明：扣案之黃色及藍色粉末物，屬供調劑禁
藥之材料（見原判決第三頁第五行）。惟於理由欄則敘明：扣案
之「你得眠」黃色粉末一包（淨重七百零三點八公克）、藥罐一
罐，為甲○○、共同正犯黃書漢所有，且為供本案犯罪所用之物
，應依刑法第三十八條第一項第二款之規定沒收（見原判決第二
五頁第十四行）。上開所指「供本案犯罪所用之物」是否屬供調
劑禁藥之材料，如若屬實，則上開黃色粉末物及藥罐，即應依藥
事法第八十八條之規定諭知沒收，無依刑法第三十八條第一項第
二款之規定宣告沒收之餘地，實情如何，攸關法律之適用，自有
查明釐清之必要。(三)、有罪之判決書，須將認定之犯罪事實詳記
於事實欄，然後於理由內逐一說明其憑以認定之證據，並使事實
與理由兩相一致，方為合法。本件原判決事實認定「黃書漢、甲
○○、乙○○」共同基於調劑禁藥之犯意聯絡，並為調劑禁藥之
行為分擔（見原判決第二頁第二一行）。但理由說明謂：甲○○
、乙○○與黃書漢、「小高」四人均為調劑禁藥之共同正犯等語
（見原判決第十九頁倒數第三行起、第二四頁倒數第七行起），
其就共同正犯人數之認定，前後不一，而有事實認定與理由說明
齟齬之違誤。上訴意旨指摘原判決不當，尚非全無理由，應認仍
有撤銷發回更審之原因。
據上論結，應依刑事訴訟法第三百九十七條、第四百零一條，判
決如主文。
中    華    民    國  九十八  年    二    月  二十六  日
                      最高法院刑事第五庭
                          審判長法官  陳  正  庸
                                法官  賴  忠  星
                                法官  林  秀  夫
                                法官  宋      祺
                                法官  陳  祐  治
      本件正本證明與原本無異
                                      書  記  官
中    華    民    國  九十八  年    三    月    三    日
                                                      K


司法院資訊處製作；財團法人民間司法改革基金會備份。
